【裁判字號】    99,易,97
【裁判日期】    990630
【裁判案由】    詐欺
【裁判全文】
臺灣士林地方法院刑事判決                99年度易字第97號
公  訴  人  臺灣士林地方法院檢察署檢察官
被      告  甲○○
上列被告因詐欺案件，經檢察官提起公訴（99年度偵字第1931號
），本院判決如下：
    主  文
甲○○無罪。
    理  由
壹、程序方面：
    按被告以外之人於審判外之言詞或書面陳述，除法律有規定
    者外，不得作為證據，刑事訴訟法第159 條第1項 定有明文
    。又本條項所謂「除法律有規定者外」，係指同法第159 條
    之1 至第159 條之5 及第206 條等規定。又：
一、按被告以外之人於偵查中向檢察官所為之陳述，除顯有不可
    信之情況者外，得為證據；再被告以外之人於檢察事務官、
    司法警察官或司法警察調查中所為之陳述，與審判中不符時
    ，其先前之陳述具有較可信之特別情況，且為證明犯罪事實
    存否所必要者，得為證據，刑事訴訟法第159 條之1 第2 項
    、第159 條之2 分別定有明文。且上開所謂「顯有不可信性
    」、「特別可信性」之情況，係指由陳述者之外部客觀情況
    觀察其是否出於真意陳述、有無違法取其證述等情事，並非
    對其陳述內容之證明力如何加以論斷，二者之層次有別，不
    容混淆。查：證人乙○○於警詢中證述經核與審判中所述並
    無不符，則該等證詞與審判中之證述在證據能力有無之判斷
    應屬相同，自無庸審究在外部客觀情況下是否有較可信之特
    別情況，應有證據能力。而乙○○於偵查中向檢察官所為陳
    述，已經具結擔保其據實陳述，且被告並未主張該陳述有任
    何違反證人意願而為陳述之情形，自亦應認有證據能力。
二、按從事業務之人於業務上或通常業務過程所須製作之紀錄文
    書、證明文書，除顯有不可信之情況外，得為證據，已經刑
    事訴訟法第159 條之4 第2 款定明。查卷存合作金庫銀行、
    郵局、華南商業銀行、臺灣中小企業銀行中山分行存款交易
    明細表、國泰世華銀行西聯匯出匯款單等，均屬銀行行員通
    常業務過程所須製作之紀錄文書，且被告並未主張該等文書
    有任何違反銀行行員意願而為紀錄之情形，也應認有證據能
    力，合先敘明。
貳、實體方面：
一、公訴意旨略以：被告甲○○夥同案外人「林源遠」共同基於
    詐欺之犯意聯絡，於民國98年10月間在電腦綱路上，公開留
    言刊登「我有消息，跟著我下注就可以得到一筆彩金」云云
    ，致乙○○上網受騙，於98年11月4 日中午12時41分許，在
    合作金庫銀行石牌分行先匯款1 筆新臺幣（下同）3 萬元至
    被告申設之合作金庫銀行松江分行申設第000-000000000000
    0 號存款帳戶（下稱合庫帳戶）內，旋遭甲○○當日提領一
    空，因認被告涉有刑法第339 條第1 項詐欺取財罪嫌。
二、按犯罪事實應依證據認定之，無證據不得認定其犯罪事實；
    又不能證明被告犯罪者，應諭知無罪之判決，刑事訟訴法第
    154 條第2 項、第301 條第1 項分別定有明文。次按認定不
    利於被告之事實，須依積極證據，苟積極證據不足為不利於
    被告事實之認定時，即應為有利於被告之認定，更不必有何
    有利之證據；又事實之認定，應憑證據，如未能發現相當之
    證據，或證據不足以證明，自不能以推測或擬制之方法，以
    為裁判之基礎；且認定犯罪事實所憑之證據，無論直接或間
    接證據，其為訴訟上之證明，須達於通常一般之人均不致有
    懷疑，而得確信其為真實之程度者，始得據為有罪之認定，
    倘其證明尚未達到此一程度，而有合理之懷疑存在，致使無
    從為有罪之確信時，即應為無罪之判決（最高法院82年度臺
    上字第163 號判決、76年臺上字第4986號、30年上字第816
    號等判例意旨）。
三、本件公訴人認被告甲○○涉有刑法第339 條第1 項之詐欺取
    財罪嫌，無非係以被告之供述、被害人乙○○之證述、合作
    金庫銀行交易明細表、郵局、華南商業銀行及臺灣中小企業
    銀行中山分行等存款交易明細表為其論據。訊據被告則堅決
    否認有何詐欺取財犯行，辯稱：其於98年9 月底透過網路認
    識自稱在香港馬會上班的「林源遠」，電話聯繫1 、2 個月
    後，經「林源遠」告知可投注到香港六合彩，便可透過內線
    安排中彩，並將彩金匯到其帳戶內，其為解決家中經濟問題
    ，才給「林源遠」銀行帳戶之帳號，並匯款投注；嗣即有一
    名「劉先生」聲稱其已中內部派彩，但要補12萬元手續費才
    能領彩，其原恐受騙，要對方直接由投注金內扣款，但「林
    源遠」稱要幫忙籌款，並旋稱由臺灣經紀湊到一筆3 萬1 千
    元匯入其合庫帳戶內，其見狀信以為真，始將之領出，以西
    聯匯款方式，將該3 萬元1 千元匯去付部分手續費，又向友
    人借款另籌2 萬元匯去，後因實在沒錢，「林源遠」要其匯
    款也沒辦法，「林源遠」稱會幫忙再去協調，就此無法聯絡
    。迄至自己要轉帳繳款，才知合庫帳戶已成警示帳戶，警方
    更告知「林源遠」偽稱湊來的3 萬1 千元原來是被害人遭詐
    欺之匯款等語。
四、經查，被害人乙○○於警詢、偵查及本院審理時，固均證稱
    ：彼於98年10月間在網路MSN 上認識自稱在香港馬會上班之
    「林源遠」，渠於同年11月4 日向彼詐稱「我有消息，跟著
    我下注就可以得到一筆彩金」云云，彼於當日就依指示匯了
    3 萬1 千元（起訴事實誤載為3 萬元）投注金到「林源遠」
    所稱員工表姊（按，實即被告）之合庫帳戶內，隔日馬會開
    獎，「林源遠」稱中了2000多萬元彩金，要再匯12萬元手續
    費，渠就再匯6 萬元到「林源遠」指定之大陸地區帳戶，後
    經母提醒，才知被騙等語（見偵查卷第3-5 、33頁，本院易
    字第97號卷第15-17 頁），並有卷附合作金庫銀行交易明細
    表可佐被害人於98年11月4 日匯款至被告帳戶之事實（見偵
    查卷第29頁）。另被告雖供稱：其於98年11月4 日確實有按
    「林源遠」指示，將匯入其合庫帳戶內之3 萬1 千元全部提
    領出，甚至再以匯款方式，匯付至「林源遠」指定帳戶等情
    明確，並有卷存之合作金庫銀行交易明細表與國泰世華銀行
    西聯匯出匯款單可按（見偵查卷第28頁，本院審易字第458
    號卷第13頁），經核對被害人與被告兩人之合作金庫帳戶交
    易明細表結果，被告提領之3 萬1 千元，確即被害人所匯付
    者無誤。但：
（一）被害人證述遭「林源遠」詐害而匯款至被告合庫帳戶之情
      ，或被告將合庫帳戶內所收被害人匯款提領出，轉匯予「
      林源遠」之客觀情節，並不能佐證被告在主觀上有與「林
      源遠」共同對被害人詐欺取財之犯意聯絡，甚或有幫助「
      林源遠」犯罪之故意。尤其被害人前揭所述遭「林源遠」
      詐害，而依渠指示匯款之情節，經核與被告辯稱遭「林源
      遠」詐害之情節幾乎如出一轍，且依被告辯情，其所以將
      98 年11 月4 日匯入帳戶之3 萬1 千元提領出，匯給境外
      之「林源遠」，是因遭「林源遠」詐騙，誤認該3 萬1 千
      元是「林源遠」聯絡渠臺灣經紀為其所籌之手續費墊款，
      才將之提領殆盡，轉以西聯匯款方式，匯給境外之「林源
      遠」，為求繳清手續費後，領得大筆彩金。是則被告提領
      被害人遭詐害之匯款，並轉匯給「林源遠」之行為，主觀
      上究否出於與「林源遠」共同詐欺被害人，或幫助「林源
      遠」遂行詐欺犯行之故意，更非無疑。
（二）況且，被告在提領被害人匯款轉匯予「林源遠」後，自己
      又在98年11月16日匯款2 萬元給「林源遠」，此2 萬元還
      是被告自己導遊工作所得現金及向友人借款籌措而來，已
      據被告供述明確，且有國泰世華銀行西聯匯出匯款單附卷
      為憑（見本院審易字第458 號卷第15頁），另參本院調取
      之郵局、華南商業銀行及臺灣中小企業銀行中山分行等金
      融機構存款交易明細表（本院易字第97號卷第28-35 頁）
      ，及偵查卷附被告合庫帳戶交易明細表（見偵查卷第28頁
      ）顯示：被告在98年11月16日以前，確無疑似詐欺被害之
      大筆金額匯入，甚至被告除郵局帳戶外，也無足夠現金供
      其匯付2 萬元；至於郵局帳戶內現金固達2 萬餘元，但在
      98 年11 月16日前數日也無提領紀錄，足徵被告辯稱其係
      以手邊現金及借款去付手續費等情非虛。依此，倘若被告
      是與「林源遠」共同基於犯意聯絡，詐欺被害人，被告豈
      可能自己籌款匯給「林源遠」，甘冒損失。再者，被害人
      在本院證述遭詐騙之經過時，亦稱：彼亦曾向「林源遠」
      表示錢不夠繳手續費，「林源遠」也表示可以請渠在臺表
      姊幫忙籌墊款項，因彼向「林源遠」表示不用幫忙，「林
      源遠」才沒有具體說明如何幫忙籌款等語明確（見本院易
      字第97號卷第16頁背面），經核不僅與被告受騙情節相一
      致，且卷存被害人嗣後自己出資匯作領彩手續費之6 萬元
      匯款單據，也是國泰世華銀行西聯匯出匯款單（見偵查卷
      第30頁），與被告98年11月4 日提領被害人匯款後轉匯，
      或同年月16日以自己款項匯付給「林源遠」供作手續費之
      方式都相同。由此推知，倘若被害人乙○○應允「林源遠
      」為彼籌措部分手續費，「林源遠」為誘騙乙○○繼續再
      付所謂「領彩手續費」，極有可能如法炮製對被告或被害
      人乙○○之詐欺方式，先詐騙其他被害人匯付所謂「投注
      金」或「手續費」到乙○○之帳戶內，再向乙○○謊稱是
      渠為之籌得的手續費墊款，再催騙乙○○使之陷於錯誤，
      將其他被害人被害款項連同自己籌資部分，一併轉匯予「
      林源遠」本人，作為所謂「領彩手續費」，恐又使被害之
      乙○○無故平添詐欺共犯之冤。凡此，均足令本院產生合
      理懷疑，認被告辯稱因遭「林源遠」詐騙，誤以為中彩，
      為付手續費領彩，才將誤以為是「林源遠」籌措之手續費
      墊款3 萬1 千元領出，匯給境外之「林源遠」等情，乃與
      事實相符，堪以採信。
（三）至於公訴意旨另指稱：「林源遠」與被告間必有相當之信
      任關係，可信賴被告將被害人匯入金錢提領出，轉匯給「
      林源遠」，不致據為己有或報警，故被告與「林源遠」間
      有詐欺取財犯意聯絡云云，然「林源遠」所以能信賴被告
      按渠指示，將被害人匯款金額提領轉匯給被告，原因多端
      ，類如前述被告所辯，係因誤信「林源遠」誆稱中彩及需
      支付手續費，並主動為被告籌墊部分手續費之詐欺偽詞，
      才在大筆彩金之錯誤期待下，將誤以為是「林源遠」籌措
      之3 萬1 千元（實為被害人被詐害金額）轉匯支應領彩之
      手續費，亦屬一般人在遭詐騙之錯誤認識下，為圖取意外
      財富的可能之舉，不必然係因被告與「林源遠」間有何共
      同詐欺被害人之犯意聯絡，公訴意旨所述，實難為被告不
      利之證明。
（四）至另公訴意旨稱：被告合庫帳戶收受被害人匯款前，帳戶
      餘額僅64元，與一般提供詐欺集團使用之帳戶金額情形相
      符，可見被告為詐欺共犯云云，然查一般提供詐欺集團使
      用帳戶資料之幫助詐欺犯行者，之所以提供的帳戶內所餘
      存款金額稀少，乃因此等行為人將帳戶之存摺、印章或提
      款卡（含密碼）交予詐欺集團成員，使詐欺集團能隨時提
      領、轉匯帳戶內之金錢，於此情形，提供帳戶之人多將帳
      戶內金額先行提領殆盡，乃為避免帳戶內遺款遭詐欺集團
      盜領之舉。但就本案情形而言，被告僅提供「林源遠」合
      庫帳戶之帳號，以供匯入款項，並未提供帳戶之存摺（印
      章）或提款卡（含密碼），此經被告供述甚明，且由嗣後
      「林源遠」尚需仰賴被告將詐得乙○○之匯款領出、轉匯
      ，「林源遠」才能得款，亦可得知。易言之，本案合庫帳
      戶之提領使用權仍在被告掌握中，被告並無為配合詐欺集
      團成員運作，特意將帳戶內存款提領清空之必要，其合庫
      帳戶內存款餘額稀少之原因事實，難與一般提供帳戶幫助
      詐欺之情形相比擬，自不能以帳戶餘款稀少之偶然巧合，
      推論被告共同或幫助詐欺之罪嫌。
（五）至公訴意旨又稱：被告除98年11月4 日轉匯被害人匯入被
      告合庫帳戶之3 萬1 千元部分（連同手續費為31,587元）
      外，被告在前先行匯款3 萬元給「林源遠」（連同手續費
      為30,583元），在98年11月16日再匯付2 萬元予「林源遠
      」，共計自行匯入5 萬元給「林源遠」，但被告經常使用
      之郵局、華南商業銀行及臺灣中小企業銀行中山分行等金
      融機構帳戶內存款，在98年11月4 至16日匯款期間，合計
      卻未達5 萬元，可見被告所辯不足採信，應有共同詐欺云
      云。惟查前開3 家金融機構帳戶之交易明細內，在98年11
      月4 至16日被告數度匯款予「林源遠」之期間內，除被害
      人乙○○所匯之3 萬1 千元外，並無其他疑似詐欺被害人
      之大筆匯入款項，已可排除被告以其他詐欺被害所得匯款
      給「林源遠」之可能，縱被告存款帳戶內未有足夠存款供
      其匯付「林源遠」，實反徵被告是以自己之現金或向他人
      週轉借款來匯款，更佐明被告辯稱其遭「林源遠」詐騙，
      也自行出資匯款投注並支付領彩手續費等情，有其相當之
      憑信基礎，公訴意旨卻以此為被告不利證明，要屬無據。
（六）至被告與「林源遠」在被害人遭詐騙期間聯繫密切，原因
      多端，且已有合理懷疑認被告在同時期自己也遭詐騙，前
      已敘明，自難以被告予「林源遠」聯繫密切乙節，建立被
      告有罪之心證；另公訴人雖另舉入出境資訊連結作業，指
      稱：被告在98年間無入出境紀錄，與其辯稱「98年導遊回
      臺後，到銀行轉帳發現帳戶有問題」云云不符，但被告辯
      稱其如何發現銀行帳戶遭凍結而察覺受「林源遠」所騙之
      情，即令與事實不符，卻與被告被訴詐欺取財之犯罪情節
      無關，仍難憑此遽認被告犯罪。
五、綜上所述，公訴意旨所舉諸般事證，均不能證明被告有與「
    林源遠」共同基於犯意聯絡，對被害人詐欺取財，甚或有何
    幫助詐欺之情。此外，復查無其他積極證據足以證明被告犯
    罪，自難以詐欺取財罪相繩，而應為無罪之諭知。
據上論斷，應依刑事訴訟法第301條第1項，判決如主文。
本案經檢察官簡志龍到庭執行職務。
中    華    民    國    99    年    6     月    30    日
                  刑事第六庭  審判長法  官  杜惠錦
                                    法  官  黃欣怡
                                    法  官  梁哲瑋
以上正本證明與原本無異。
如不服本判決，應於判決送達後10日內，向本院提出上訴狀。
                                    書記官  白孝慈
中    華    民    國    99    年    6     月    30    日

司法院資訊處製作；財團法人民間司法改革基金會備份。
